【裁判字號】    96,重上,58
【裁判日期】    970220
【裁判案由】    請求給付費用
【裁判全文】
臺灣高等法院臺中分院民事判決          96年度重上字第58號
上  訴  人  臺灣中油股份有限公司
法定代理人  乙○○
訴訟代理人  陳國樟律師
            吳小燕律師
            林欣屏律師
被 上訴 人  彰化縣政府
法定代理人  甲○○
訴訟代理人  李慶松律師
上列當事人間請求給付費用事件，上訴人對於中華民國96年3月6
日臺灣彰化地方法院94年度重訴字第37號第一審判決，提起上訴
，本院於97年1月30日言詞辯論終結，判決如下：
    主      文
上訴駁回。
第二審訴訟費用由上訴人負擔。
    事實及理由
一本件上訴人上訴聲明，求為判決：(一)原判決廢棄。(二)被上訴人
  應給付上訴人新台幣（下同）2421萬5750元，及自民國94年3
  月29日起至清償日止按年息5%計算之利息。(三)願供擔保，請准
  宣告假執行。被上訴人答辯聲明，求為判決：(一)上訴駁回。(二)
  如受不利判決，願供擔保，請准宣告免為假執行。
二上訴人主張：伊於89年12月22日參與競標被上訴人所屬彰化縣
  溪州垃圾資源回收（焚化）廠（下稱溪州回收廠）委託操作管
  理服務契約（下稱系爭契約）並告得標，兩造乃於90年3月6日
  簽訂系爭契約，並於該契約第10章「保險」條款中約定由伊投
  保保險以提供溪州回收廠彌補風險財務，並約定由伊負擔保險
  契約之費用。伊旋與訴外人富邦產物保險股份有限公司（下稱
  富邦公司）訂定火災保險暨公共意外責任保險契約，保險期間
  自90年6月1日起至91年6月1日止，第1年保險費用為740萬0750
  元，經伊繳納後，竟於90年9月11日發生震驚全世界之「911恐
  怖攻擊事件」（下稱911事件），全球保險公司均大幅調升保
  險費率，致90年度保險契約於保險內容、條件均未變更甚且公
  開招標下，保險費用驟升至91、92及93年度依次為2051萬8千
  元、1630萬元、960萬元，遠高於伊首年度所繳納上開保險費
  用，合計高出2421萬5750元（下稱系爭費用），確屬因非可歸
  責於伊之事由，致有非訂約當時所得預料之變更，倘認仍應依
  原有契約之效果而令伊負擔所增加之系爭費用，即違背誠信原
  則且不公平等情，爰依民法第227條之2規定，基於情事變更原
  則，求為命被上訴人如數給付及加計法定遲延利息之判決。
三被上訴人則以：上訴人於89年10月間就系爭契約所提出之價格
  投標書，其中就保險費之報價僅為每年200萬元，與訴外人中
  興工程顧問股份有限公司（下稱中興公司）於預算書中對保險
  費之估算為每年需1659萬6千元者出入甚大，復與上訴人於得
  標後90年4月間為90年度保險契約進行招標所製作之招標預算
  1250萬元相差逾千萬元，上訴人於投標時顯然未對保險費為確
  實估算，更未進而為費率波動風險之預估及控管，上訴人又以
  低價搶標，嗣後豈能謂此保險費率之增減為非當時所得預料並
  顯失公平而請求伊增加給付。且系爭長期委託操作管理契約，
  應將20年期間保險費率變動因素併予考量，是911事件所致保
  險費率變動，非屬上訴人據以請求之情事變更。而上訴人依約
  應投保長期保險乃竟逐年投保1年期保險致生不利益，應認可
  歸責於上訴人，自無情事變更原則之適用。況系爭契約為民法
  上之承攬契約，上訴人得向伊請求給付者應為承攬報酬或墊款
  ，而系爭契約就此報酬業於招標時即約明以處理「年保證交付
  噸數（26萬2800公噸）垃圾」所需之人事費、操作維修及設備
  費、「保險費」、固化物及污泥餅清運費、其他費用、垃圾車
  主要進場道路清洗費、管理費與利潤等相加，減去估算售電收
  益後，得出「年基本操作費用」（除以年保證交付噸數即為基
  本每噸操作費）為投標比價之基礎，上訴人亦以之參與投標。
  又系爭契約固約定保險費應由上訴人支付，但非屬獨立於「操
  作費」外之其他給付義務，伊除操作費外，依約並無為其他金
  錢給付之義務存在，上訴人本件又非請求調整「基本每噸操作
  費」，其完全不顧除保險費外其他與操作費相關費用之增減狀
  況，請求已然乏據等語，資為抗辯。
四關於：(一)上訴人於89年12月22日以標價4億0209萬9290元參與
  比價競標系爭契約並得標，兩造於90年3月6日簽訂系爭契約，
  契約有效期間為20年。依約定，被上訴人應按月給付上訴人操
  作費，其基本每噸操作費為148元，若超過保證噸數就超過部
  分則給付「增量每噸操作費用」，每噸以22元計算，其他售電
  及非售電收益均由上訴人取得。又系爭契約係以比價金額ＰＶ
  值最低者得標，而上訴人所列ＰＶ值為所有投標者中最低者。
  (二)依約定被上訴人應給付之基本每噸操作費，係以上訴人處理
  「年保證交付噸數（26萬2800公噸）垃圾」所需之人事費、操
  作維修及設備費、保險費、底灰、飛灰固化物及污泥餅清運費
  、其他費用、垃圾車主要進廠道路清洗費、管理費與利潤等相
  加，減去估算售電收益後，得出「年基本操作費用」，再除以
  年保證交付噸數而來。(三)兩造就系爭契約有關保險負擔，係於
  系爭契約主文第6條及該契約第10章內約定由上訴人投保保險
  以提供溪州回收廠彌補風險財務，並約定由上訴人負擔保險費
  。(四)上訴人於參與競標之投標書內所載預估保險費為每年200
  萬元，於得標後之第1年即90年度保險契約之招標預算書預定
  保險費預算金額為1250萬元（核定底價1237萬元），惟於90年
  度至93年度所實際支出之保險費依序為740萬0750元、2051萬8
  千元、1630萬元、960萬元，其中91年度至93年度所支出之保
  險費與90年度比較結果，依序增加1311萬7250元、889萬9250
  元、219萬9250元。另上訴人於94年度上半年度（94年6月1日
  至同年12月1日）、95年度（94年12月31日至95年12月31日）
  所實際支出之保險費為230萬0260元、599萬9302元。(五)因發生
  911事件，致全球保險公司均大幅調升再保險費率。以上，為
  兩造不爭執之事項。上訴人此部分上開主張，堪信為真實。
五上訴人又主張伊僅得購買1年期保險契約，系爭保險費之增加
  並非因可歸責於伊之事由所致等事實；惟為被上訴人所否認，
  且以前揭情詞置辯。經查：
  (一)按88年4月21日增訂之民法第227條之2第1項規定：「契約成
    立後，情事變更，非當時所得預料，而依其原有效果顯失公
    平者，當事人得聲請法院增、減其給付或變更其他原有之效
    果」字樣，乃係按修正前民事訴訟法第397條立法體例而增
    訂，即所謂之情事變更原則，依其立法理由記載，情事變更
    純屬客觀之事實，當無因可歸責於當事人之事由所引起之事
    例（最高法院94年度台上字第2367號裁定參照）。
  (二)上訴人雖謂伊為國營事業，伊於得標後關於履行系爭契約所
    須支出之必要費用，即依預算法規定逐年編列預算並送立法
    院審查。系爭契約雖約定伊須投保20年期火災保險，但嗣因
    財政部禁止保險業者出售20年期火災保險，加以伊需依法逐
    年編列預算，乃以每年投保1年期之火災保險方式編列該預
    算。伊於財政部禁止20年期火災保險後，投保1年期火災保
    險一事已經被上訴人同意，自應以1年期為判斷基準。伊與
    富邦公司簽訂1年期保險契約，保險期間自90年6月1日至91
    年6月1日。嗣後加上保險市場全面停售長期商業火災保險，
    而持續每年換約續保，然仍接續保險，期間未曾中斷，伊自
    無被上訴人所指未依約投保之情。惟被上訴人抗辯：系爭契
    約係於90年3月6日簽訂，為屬20年之長期契約。本案於訂定
    契約之初，伊即要求上訴人應投保20年期之長期保險，但上
    訴人卻以當時市面上已無長期商業火災保險之商品為由，改
    以1年期保險代替。然系爭契約簽訂時仍有保險公司承作長
    期商業火災保險之商品，上訴人卻於90年3月27日所為之工
    程勞務採購公告中，即將保險期間訂為同年6月1日起至91年
    6月1日止，足見上訴人自系爭契約訂立後即惡意欲以1年期
    保險契約取代20年之長期保險，並於逕為投保後始將保險資
    料寄送予伊。就上訴人言，1年期保險之保險費將隨保險標
    的價值因折舊減少而逐年降低，而20年長期保險因保險費為
    平準保費，於契約開始即約定好，不會逐年降低。故上訴人
    應投保長期保險而未投保長期保險，純係基於節省保險費為
    目的，其違約選擇1年期保險，自應負擔嗣後保險費調漲之
    風險，因而致生之不利益，應認可歸責於上訴人，其不得主
    張顯失公平。況本案商業火災保險之保險標的，乃係廠房及
    所有機器設備、機械、鍋爐之所有權。換言之，本案商業火
    災保險之保險利益，即為上開設備之價值。祇要有足額保險
    ，伊所受利益均相同，與保險費多寡無關，不因保險費比較
    高，伊即可獲得超額理賠，上訴人謂保險費提高對伊有利云
    云，顯與事實不符。而兩造就系爭契約之簽訂，乃屬私法上
    之契約關係，雙方權利義務均依契約所約定之條款為準。系
    爭契約既約定保險期間為契約有效期間，上訴人自應依約投
    保20年期保險。至保險費預算之編列及其是否受預算法規範
    ，均與伊無涉。何況20年長期保險非須20年保費一次繳足，
    亦可為年繳，上訴人仍得於每年預算中編列該年度保險費而
    與預算法無違。又上訴人未經伊同意，擅自投保1年期保險
    。上訴人所稱訟爭損害，亦應由其自行承擔各情。
  (三)查系爭契約主文第2條訂定：「契約有效期間指本契約自生
    效日起至生效日後之第二十個週年為止為其有效期間」，第
    6條約明：「乙方（指上訴人，下同）應依契約規定向保險
    公司投保，其保險費用由乙方負擔」；該契約10.01節（a）
    及10.02節（e）依次記載：「乙方應投保保險以提供本廠（
    指溪州回收廠）彌補風險財務」、「第十章所規定之各項保
    險費用應由乙方支付，並視為已分攤在基本每噸操作費用內
    ，作為其內含之一部分」；卷存附件４保險之三載明：「保
    險期間為契約有效期間」等字語（見原審一卷76、77、41、
    42、45頁）。本院向臺灣產物、中央產物、泰安產物、兆豐
    產物（即合併中國產物）、明台產物等保險股份有限公司及
    富邦公司函查自89年10月起至90年7月間曾否出單銷售2年期
    以上至20年期不等之長期商業火災保險，業經上開公司函覆
    均以前述期間曾出單銷售，或稱自91年1月1日起停售此類長
    期保單，或謂自91年4月1日起停售長期商業火險，有各該覆
    函可稽（見本院卷216至223頁）。參按商業火災保險基本條
    款於91年6月21日經中華民國產物保險商業同業公會函報財
    政部核備修正前之第11條關於「三保險期間如超過一年，並
    遇有中途終止契約之情事時，對於有效期間保險費之計收另
    按長期火災保險附加條款之約定辦理」之規定，足徵系爭契
    約於90年3月6日簽訂時確有1年期以上之商業火災保險，市
    面上顯亦仍有2年期以上至20年期不等之長期商業火災保險
    可供投保。參以證人即前開明台產物保險公司營業副理李世
    瑤於原審證稱：「明台公司以前曾於90年就后里焚化爐垃圾
    資源回收場跟中鼎工程公司有訂立20年期的合約」、「明台
    公司與中鼎公司所訂立的20年長期保單即已約定每年固定保
    險費為600多萬元」，證人即富邦公司核保科長林國鈺證稱
    ：「91年度以前火險保單可以出長期的10年或20年的，20年
    的長期保單有對照表，對照表是財政部所公布的來計算保險
    費，每一個保險公司都一樣，所以20年的保費會比每年計算
    的保費較少」各等語（見原審一卷235至236、234至235頁）
    ，亦徵長期保險之保費乃平準保費，即於保險期間內保費不
    再變動。況上訴人對於行政院金融監督管理委員會保險局於
    94年12月21日以保局二字第09402135060號函所檢送之「長
    期火災保險費率係數」表，自承投保年數愈高，其折扣係數
    愈高（見原審三卷49、二卷97至106頁）。衡酌兩造簽訂系
    爭契約係屬成立私法上契約關係，雙方權利義務自應依該契
    約之約定為準。殆見被上訴人辯以系爭契約既約定保險期間
    為契約有效期間，上訴人自應依約投保20年期保險。至保險
    費預算之編列及其是否受預算法規範，均與伊無涉乙節，要
    非無稽。被上訴人復就辯陳上訴人未經伊同意，擅自投保1
    年期保險，並於91年6月14日將系爭保險之保險單等文件資
    料寄予伊，惟伊不同意上訴人以1年期保險契約代替20年期
    保險契約，上訴人為避免違約處罰，遂願出具切結書，擔保
    若因投保1年期保險有造成損害，則由其自行負責，伊始同
    意上訴人所提出之1年期保險等情節，提出上訴人公司煉油
    事業部高雄煉油廠90年5月31日函、彰化縣環境保護局90年6
    月8日函、中興公司90年7月10日函、該環境保護局90年7月
    12日函、該煉油廠91年6月14日函、該環境保護局91年6月25
    日函、該煉油廠91年8月8日函連同切結書影本為證（見本院
    卷235至242頁），參稽證人即上訴人公司高雄煉油廠行政組
    事務課管理師劉芳億證稱：伊公司與富邦公司訂立保險契約
    後有將保險單送給被上訴人審核，彰化縣環境保護局90年7
    月12日函之說明第二項稱伊公司所送保險單不符合招標文件
    關於保險期間為契約有效期間之規定，被上訴人要伊公司投
    保20年之長期保險等語（見原審一卷191頁），被上訴人關
    此所辯，非不可採。堪認上訴人於簽訂系爭契約後逕即投保
    1年期保險，而未依約投保20年期保險，馴致系爭保險費增
    加，應係可歸責於其自身之事由所致，非純因客觀之事實引
    起，依上開說明，要難謂有情事變更原則之適用。
六有關911事件後導致國際保險費率變動，其結果是否產生「若
  仍令上訴人依系爭契約約定負擔91、92、93年度之全部保險費
  用為顯失公平」之情況，兩造顯有爭執，分述如下：
  (一)按所謂「情事變更原則」，於適用上，除應審究其成立之客
    觀上要件，亦即(1)須有情事變更；(2)該情事變更須發生在契
    約或法律行為成立之後，其效果完成以前；(3)該情事變更須
    為當事人當時未預料；(4)該情事變更之發生，係因不可歸責
    於當事人之事由所致；(5)該情事變更，依一般觀念認為如仍
    依當時之原有效果，即有顯失公平之情形外，乃應就增減給
    付之法律效果及應變更之原有法律效果，依客觀公平之標準
    判斷，亦即就當事人一方因該情事變更所受不相當之損害及
    他方所得不預期之利益，暨其他實際情形及彼此間之關係如
    何等情形，於不失其法律關係給付之同一性，而為公平裁量
    其增減之給付分量或變更原有之法律效果。
  (二)上開911事件後確實導致全球保險市場大幅調升再保險費率
    ，此情為兩造所不爭，並經比較富邦公司95年2月23日95富
    保業發字第35號函、95年4月11日95富保業發字第61號函、
    95年7月31日95富保業發字第146號函所述再保險費率變動情
    形可知（見原審二卷156及195頁、三卷35頁）。而國際再保
    險費率之大幅調升，勢必影響國內產險業者對於國內各項保
    險標的之風險評估，此乃當然。惟保險費之費率變動固為計
    算保險費之基礎，然實際支出保險費之增減與保險費率之變
    動，並非當然成一定比率關係。換言之，在同一市場條件下
    ，要保人可能因與保險人之往來關係，或因保險契約係因競
    標而成立等情事，而取得較當時市場條件優渥之保險契約，
    此觀上訴人所提出90年度保險契約之開標紀錄單所載5家參
    與競標保險公司中，即有3家報價金額逾千萬元（各為1280
    萬元、1305萬4750元、1656萬餘元），其中臺灣產物保險股
    份有限公司之報價更高達1656萬5500元者（見原審一卷143
    頁）；及證人即上訴人公司環工事業所經理陳成文證稱：因
    上訴人係煉油業，每年保險金額都很大，所以保險公司為了
    拿到我們公司之合約，都會降低保險費等語可明（見原審一
    卷152頁）。故上訴人有否因911事件後保險市場變動而於嗣
    後3年間支出較訂定系爭契約當時所得預料者高出甚鉅之保
    險費，實難以上訴人投標時所預估或以上訴人第1年度所支
    出保險費為比較基準，自應以訂約當時依保險市場之客觀條
    件，排除上訴人本身為國內產險業者大客戶之主觀條件後，
    上訴人所應負擔之保險費資為權衡。而被上訴人之相關招標
    條件、文件設計及履約管理等均係委由中興公司為之，供作
    決標比價基準，該公司曾於89年10月提出預算書以供決定決
    標底價，故其估算基本操作費用之相關費用數據，應得認為
    係在一般客觀條件下不計個別特殊主觀條件差異所得出，倘
    欲判斷上訴人於911事件發生後迄今，是否有負擔較訂約時
    依當時客觀條件所應負擔之保險費高出甚鉅保險費之情況，
    要非不應以中興公司於預算書中對於保險費之估算為判斷比
    較基準。蓋此估算金額係於當時由中興公司詢問多家保險公
    司現有保險市場之價格所估算，業據證人即中興公司承辦人
    許忠正證實，且其估算非屬事後擬定，斯時尚不知何公司將
    得標，未預設任何廠商優勢立場，應較為客觀而可採。中興
    公司且於上開預算書中就保險費估算為每年需費1659萬6千
    元，經與上訴人自訂約後6個年度間所支出之保險費相較，
    除911事件發生後之第1年度即91年度所支出保險費較預算書
    之估算高出356萬2千元外，其他90年度、92至95年度上訴人
    所支出保險費均較預算書中之估算為低。至上訴人所提出之
    中興公司與富邦公司保險費用一覽表，上列保險項目之金額
    固有差異，惟被上訴人陳以富邦公司為特定之承包廠商，富
    邦公司為上訴人所作之預估保險費含括該公司給上訴人之優
    惠，仍應認以中興公司估算之數據為當時客觀上所需之保險
    費乙節（見本院卷146、151頁），參酌上情，富邦公司於90
    年4月間就溪州回收廠營運管理之火災保險暨公共意外保險
    ，向上訴人公司投標報價並得標之金額740萬0750元，難認
    即屬系爭契約其時保險費之客觀值，附此說明。是上訴人所
    主張發生情事變更之三個年度中，92、93年度即難認係因
    911事件發生致風險評估情事變更，此二年度所增加支出之
    保險費，應無情事變更原則之適用。即觀行政院公共工程委
    員會於93年11月間函附調解建議書記載：「92年及93年增加
    之保險費，因其已有逐年遞減之趨勢，且系爭契約屬20年之
    長期委託操作管理契約，申請人（指上訴人所屬煉製事業部
    高雄煉油廠）於投標時理應將保險費率之變動估算在成本內
    ，故92年及93年增加之保險費，不予補償」等旨（見原審一
    卷123頁），益徵其然。
  (三)上訴人於91年度所支出保險費2051萬8千元，無論依被上訴
    人所主張之何種數據比較，其漲幅客觀上均確屬超出兩造訂
    約當時所能預見之程度，此亦為前開工程委員會調解建議書
    所認同，有該調解建議書所載可憑。惟該情事變更致使上訴
    人於該年度保險費之支出增加就系爭契約「整體」原定效果
    是否顯失公平，尚待商榷。查：
    (1)系爭契約係屬20年之長期契約，上訴人於投標時理應將保
      險費率之各項可能變動、影響因素估算在成本支出內。又
      系爭契約係以比價金額ＰＶ值最低者得標，上訴人係於89
      年12月22日以比價金額ＰＶ值即標價4億0209萬9290元參
      與競標並以最低標價得標，此為兩造所不爭，並有彰化縣
      政府開標決標紀錄影本足憑。參諸系爭契約對於被上訴人
      應給付予上訴人之「操作費用」，於招標時即明確以處理
      「年保證交付噸數（26萬2800公噸）垃圾」所需之人事費
      、操作維修及設備費、「保險費」、底灰、飛灰固化物及
      污泥餅清運費、其他費用、垃圾車主要進廠道路清洗費、
      管理費與利潤等相加，減去估算「售電收益」後，得出「
      年基本操作費用」（年基本操作費用除以年保證交付噸數
      26萬2800公噸即為基本每噸操作費）為投標比價基礎，故
      計算比價金額ＰＶ值時，保險費多寡乃為ＰＶ值計算公式
      中Ｙ項值變素之一，已據證人許忠正證陳屬實，且有中興
      公司所出具預算書關於ＰＶ值計算公式、第一群委託操作
      管理服務費用預算、第二群年基本操作費用分項預算表等
      件足稽。上訴人亦以此計算基礎得出其標價而參與投標，
      有上訴人投標時提出之投標書內所附第一群委託操作管理
      服務費用、第二群年基本操作費用分項表可參。可見上訴
      人投標時保險費預估之多寡，與Ｙ項數值之高低、是否得
      標之間，非無相當關聯。參據系爭契約主文第6條、該契
      約第10章10.02節（e）款如上約定，足見上訴人應依契約
      規定向保險公司投保，其保險費由上訴人負擔，且所定各
      項保險費應由上訴人支付，視為已分攤在基本每噸操作費
      用內，作為其內含之一部分甚明，則保險費之支出為上訴
      人成本之一，迭據上訴人自承無訛（見原審三卷22頁，本
      院卷131、161、162頁）。上訴人甚且一度陳及伊所請求
      者，為系爭契約因情事變更所增加支出之成本（見原審一
      卷117、166頁）。準此而言，於正常情形下，上訴人參與
      競標時即應考慮契約期間有關保險費支出之數額，以反應
      成本於競標價格上。然上訴人於89年10月間就系爭契約所
      提出之價格投標書，其中就保險費之報價僅為每年200萬
      元，嗣於89年10月至90年6月間在保險市場費率並無明顯
      波動之情況下，上訴人為90年度保險費之支出即高達740
      萬0750元，高出投標書所載金額甚鉅，況且兩造於90年3
      月間簽約後，上訴人即於90年4月間為90年度保險契約進
      行招標所製作之招標預算即達1250萬元（核定底價1237萬
      元，見原審一卷210頁所附採購底價估價單）相差逾千萬
      元，遑論此與中興公司預算書所估算者之差距，上訴人投
      標時所擬定每年保險費是否足敷成本，洵非無疑。參以證
      人陳成文證稱：當時投標書以200萬元作為保險費之金額
      來計算投標金額，是因為要得標，且200萬元與500萬元至
      700萬元之差價並非很大，因此縱使有發生保險費上差異
      ，我們也可自行吸收等語以觀，不論上訴人是否為求低價
      搶標有以致之，亦足認上訴人非無低估有關保險費項目之
      成本，則事後因保險費率變動而增加保險費之支出，自非
      不應由上訴人自行承擔此部分低估保險費成本之風險，尚
      難遽認系爭契約依原有效果顯失公平。
    (2)上訴人雖謂當時係因以20年長期保險估算，而得200萬元
      之數據云云，然證人許忠正已證稱：在招標文件中契約書
      附件４保險會約束廠商應該投哪些保險之記載，這個文件
      任何廠商在投標時都可以看到；當時來投標之7家廠商中
      保險費預估最高的是臺糖公司為每年1092萬元，最低的是
      上訴人之200萬元，其他五家之金額都不一樣，因為有一
      些廠商本身就已承攬國內或國外焚化廠委託操作工程，因
      此保險費金額會有不同，其分別為訴外人信鼎公司769萬
      9400元、太古公司1075萬4579元、達和公司400萬元、中
      宇公司866萬元、榮電公司370萬元；臺糖公司及上訴人在
      當時並無承攬其他焚化廠委託操作工程等語甚詳（見原審
      一卷137至138頁），則當時含上訴人在內之7家廠商參與
      競標時所知悉之情況應係相當，亦即其他6家廠商所估算
      年保險費亦應係以20年期為計算基準，惟就各該金額相較
      ，其他參與競標廠商仍有估算年保險費逾千萬元者，而該
      等公司主事人員迥非至愚，豈於投標前均未經當時保險市
      場詢價而貿然填載數據？上訴人所陳，要難輕信。
    (3)鑑於情事變更原則之規定，乃私法上之原則，當事人於訴
      訟上為主張者，情事變更之事實，自須在事實審言詞辯論
      終結前發生，法院始應依職權公平裁量為增減給付或變更
      其他原有效果之判決。且系爭契約係20年期之長約，其原
      定法律效果是否顯失公平，非以某一特定年間因某一特定
      事件之發生致單一項目成本之增加而遽以認定原定契約效
      果顯失公平，而應以該契約「整體」契約內容、各項權利
      義務綜合予以判斷，方能認定。查系爭契約有關保險費部
      分，盱衡常理，苟無其他重大事變即應隨契約年數之增加
      而遞減，上訴人於96年度以後之剩餘14年度保險費支出自
      當較諸迄至原審行言詞辯論終結前之95年度所支出者為低
      ，實難逕以91年度偶一項目成本所增加之保險費即認原定
      契約效果顯失公平。參諸上訴人承述依系爭委託操作契約
      之約定，被上訴人應支付與伊之報酬，為「基本每噸操作
      費用」；被上訴人辯稱：「保險費是計算在委託操作管理
      服務費的Ｙ項內，屬第二群第九項內的年基本操作費用合
      計項目內，基本每噸操作費用是伊的成本，減掉售電收益
      加上管理費利潤，因此會與售電收益有關」、「基本每噸
      操作費用在得標後就已經固定，不會再隨往後年度保險費
      實際支出的金額而變動」；證人許忠正又證稱：「此類焚
      化廠的操作管理工程是一種統包的方式辦理，決標是依照
      比價金額最低者得標，... 業主即政府機關委託民營業者
      操作20年所需支付的總費用即ＰＶ比價金額，往後20年的
      風險業主不會因為某一項目的費用有波動而變更支付的金
      額」各等語（分見原審二卷167頁，一卷126頁及三卷45頁
      ，一卷139頁），亦見上開基本每噸操作費之計算自與保
      險費及估算售電收益等項攸關。矧就上訴人所提出自90年
      6月起至95年12月止之溪州回收廠操作支出一覽表以觀，
      各年度保險契約期間獲利情形為：90年度獲利1763萬5559
      元、91年度虧損583萬2946元、92至94年度依序獲利1970
      萬1474元、1349萬2866元、1829萬1141元，95年度7個月
      期間獲利1693萬0821元，則上訴人於系爭契約前5年餘之
      期間內扣除91年度虧損後，仍獲利8021萬8915元。是以
      911事件雖導致上訴人於91年度增加支出甚多之保險費，
      惟此就系爭契約整體原定效果尚難認有何顯失公平可言。
      至該工程委員會調解建議書就91年度部分僅稱其漲幅於客
      觀上確屬超出兩造訂約當時所能預見之程度，然未及斟酌
      依原定契約效果履行有何顯失公平之處予以論述，法院自
      不受其拘束，亦難據為有利上訴人之認定。
  (四)基上，911事件後雖導致國際保險費率變動，然其結果應未
    產生「若仍令上訴人依系爭契約約定負擔91、92、93年度之
    全部保險費用為顯失公平」之情形，應無情事變更原則之適
    用，亦難遽認此即違反誠信原則。上訴人另謂依民法第148
    條第2項、92年2月7日修正前民事訴訟法第397條第1項、政
    府採購法第6條第1項前段之規定及系爭操作契約第2章就「
    不可控制狀況」之定義，伊就各該年度保險契約所增加負擔
    之保險費得基於情事變更原則為訟爭請求，委無足取。
七綜上所述，上訴人主張被上訴人應給付伊系爭費用，為不足採
  。被上訴人所辯，尚屬可信。從而，上訴人依民法227條之2規
  定，基於情事變更原則，請求被上訴人給付伊2421萬5750元，
  及自起訴狀繕本送達翌日即94年3月29日起算之法定遲延利息
  ，不應准許。原審為上訴人敗訴之判決，及駁回其假執行之聲
  請，並無不合。上訴論旨，指摘原判決不當，求予廢棄，非有
  理由。
八本件事證已臻明確，兩造其餘攻擊防禦方法及舉證，核與判決
  結果不生影響，不另逐一論列，併此敘明。
九據上論結，本件上訴為無理由。依民事訴訟法第449條第1項、
  第78條，判決如主文。
中    華    民    國    97    年    2     月    20    日
                  民事第一庭    審判長法  官  吳火川
                                      法  官  饒鴻鵬
                                      法  官  簡清忠
以上正本係照原本作成。
如對本判決上訴，須於收受判決送達後20日內向本院提出上訴書
狀，其未表明上訴理由者，應於提出上訴後20日內向本院提出上
訴理由書（須按他造人數附具繕本）。
上訴時應提出委任律師為訴訟代理人之委任狀。具有民事訴訟法
第466條之1第1項但書或第2項之情形為訴訟代理人者，另應附具
律師及格證書及釋明委任人與受任人有該條項所定關係之釋明文
書影本。
                                      書記官  鄧智惠
中    華    民    國    97    年    2     月    26    日
                                                      Ｍ


司法院資訊處製作；財團法人民間司法改革基金會備份。
